臺灣澎湖地方法院刑事判決　　　　　　　　99年度易字第23號
公　訴　人　臺灣澎湖地方法院檢察署檢察官
被　　　告　曾建源
選任辯護人　馬中琍律師
上列被告因詐欺等案件，經檢察官提起公訴（98年度偵字第939
號），本院判決如下：
    主    文
曾建源犯行使業務登載不實文書罪，處有期徒刑肆月。又犯詐欺
得利罪，處有期徒刑壹年捌月。應執行有期徒刑壹年拾月。
被訴違反船舶法第七十五條部分，免訴。
    事    實
一、曾建源係澎湖籍、20噸以上、原主機750匹馬力、副機80匹
    馬力之「順鴻號」漁船之船長（船主為其配偶俞秀盈），實
    際負責前揭漁船之所有船務運作，包括駕駛漁船、販賣魚獲
    及申購優惠漁船用油，其明知：（一）依法領有漁業證照之
    漁業人於國內購買漁業動力用油作漁業使用，依法免徵貨物
    稅、營業稅，並享有優惠油價之補貼款（見漁業動力用油優
    惠油價標準第4條）；（二）20噸以上之漁船，除別有規定
    外，原則上自95年12月31日前，均應裝設航程紀錄器（
    Voyage Data Recorder；下稱VDR，見漁業動力用油優惠油
    價標準第5條），而VDR於裝設後不得任意自行拆卸，以確保
    所記錄內容係海上作業時數；（三）裝設VDR之漁船，按VDR
    記錄之作業時數，並依據下述標準計算優惠漁業動力用油量
    ：1.主機甲種用油（指供漁船柴油機使用之柴油）部分，以
    0.19公升×馬力數×作業時數；2.副機用油部分，有冷凍機
    者，以0.19公升×馬力數×作業時數；無冷凍機，則以0.11
    ×馬力數×作業時數（見漁業動力用油優惠油價標準第7條
    ）；（四）以不實證件，偽造、變造航程資料及從事非漁業
    行為購買優惠漁業動力用油，漁業人應繳回該違規航次漁業
    動力用油之貨物稅、營業稅及優惠補貼款（見優惠油價標準
    第13條第1款、第4款及第7款），竟為以不實之加大引擎馬
    力匹數詐領更多漁船優惠用油，明知未購入及實際更換「三
    菱牌、型號S6R2-MPTK2、1000匹馬力」之主機引擎、「三菱
    牌、型號S6N-MPTK、480匹馬力」副機引擎於漁船上，竟委
    請李文中分別於97年1月26日、97年1月28日（起訴書誤載為
    96年1月26日、96年1月28日）開立載有上開廠牌、型號、馬
    力數之船用機器證明及免用統一發票收據，旋基於行使業務
    上登載不實文書及意圖為自己不法利益之詐欺得利犯意，持
    該不實之船用機械證明及免用統一發票收據偽充機器來源及
    買賣證明，經由代辦人蘇全忠（另經本院以99年易字第122
    號判決）以其姐蘇淑媛之名義，於97年2月20日，向漁業署
    提出「動力漁船改、增裝主、副機申請書」，欲將其上主機
    、副機引擎換裝成上開1000匹馬力主機、480匹馬力副機，
    而行使前揭業務登載不實之文書；嗣前揭申請案，經不知情
    之漁業署承辦人函覆同意，未仔細辨明上開引擎特徵，僅依
    上開不實之船用機械證明及統一發票為審查之高雄港務局馬
    公辦事處檢丈員呂文廣陷於錯誤，依據船舶檢查規則實施特
    別檢查後，於97年3月20日檢丈完成，蘇全忠因而取得記載
    前揭不實事項之船舶檢查證書1紙，再持之向漁業署申請換
    發漁業執照與配油手冊，辦畢後並交曾建源收執，足生損害
    於漁政與港務機關對漁船管理之正確性及國家財政之健全。
    嗣曾建源即將副機拆除，以不實加大之引擎馬力匹數，接續
    自97年4月14日起至98年3月27日止，於附表所示加油時、地
    申購甲種漁船動力漁業用油，加油站人員誤認漁船之主機引
    擎馬力數為1000匹馬力、副機引擎馬力數為480匹馬力，陷
    於錯誤而依前述標準給予該漁船漁業動力優惠用油，計詐得
    相當新台幣（下同）3,042,701元之利益。
二、案經臺灣澎湖地方法院檢察署檢察官指揮偵辦，並由澎湖縣
    政府警察局移送臺灣澎湖地方法院檢察署檢察官偵查起訴。
    理      由
壹、有罪部分
一、訊據被告曾建源對於擔任前揭漁船之船長，及於前述時、地
    ，以1000匹馬力主機、480匹馬力副機漁船核配之油量申購
    優惠漁船用油等情固坦承不諱，然矢口否認有何不法犯行，
    辯稱：伊係請李文中幫忙找1000匹馬力主機、480匹馬力副
    機，並由李文中開立船用機器證明及免用統一發票收據，後
    來李文中說不賣副機給伊，伊拆除副機後，另向胡良松購買
    副機並安裝漁船上云云。惟查：
（一）被告係澎湖籍、20噸以上、原主機750匹馬力、副機80匹
      馬力之「順鴻號」漁船之船長，被告並未實際向李文中購
      買主副機引擎，竟委請李文中開立其購買「三菱牌、型號
      S6R2-MPTK2、1000匹馬力」之主機引擎、「三菱牌、型號
      S6N-MPTK、480匹馬力」之船用機器證明及免用統一發票
      收據，權充機器來源及買賣證明，經由蘇全忠以蘇淑媛名
      義，於97年2月20日，向漁業署提出「動力漁船改、增裝
      主、副機申請書」，記載欲換裝前揭型號主副機引擎之意
      旨。嗣前揭申請案，經不知情之漁業署承辦人函覆同意，
      高雄港務局馬公辦事處檢丈員呂文廣實施特別檢查後，於
      97年3月20日檢丈完成，被告因而取得記載前揭不實事項
      之船舶檢查證書1紙；蘇全忠收受後，再持之向漁業署申
      請換發漁業執照與配油手冊，辦畢後交被告收執；被告並
      於附表所示之時、地，以該船VDR航程記錄申購優惠漁船
      用油，獲有優惠利益等事實，有該漁船之動力漁船生命史
      重點管理資訊報表、機漁船進出港檢查表、補充漁船用油
      書、漁船歷史購油記錄、漁業動力用油購油手冊、船員姓
      名表、漁船用油油價歷年彙整表、動力漁船改造改裝申請
      書、船舶檢查紀錄簿、船舶檢查證書、船用機械證明書、
      免用統一發票收據等在卷可稽。上開事實，堪以認定。
（二）本院斟酌下列事項，認被告前開辯解並非可採：
１、證人李文中於偵查及本院審理時證稱：被告說他的主機有修
    改過，請伊順便幫忙開主機的證明，被告本來要向伊買副機
    ，但價錢談不攏，就說借副機檢查一下，他再自己去買副機
    …伊幫忙開主機證明，有看渦輪推進器有修改過，內部沒拆
    沒有看…幫被告安裝副機、吊車、開證明、電線、水管全部
    向被告收2萬多元等語（偵查卷第13、14頁、本院卷第70-74
    頁），足見被告並未實際向李文中購買1000匹馬力主機，且
    原即打算向李文中借480匹馬力副機供檢查用，並無向李文
    中購買副機並安裝之意思，亦堪認被告及李文中均明知李文
    中所開立之船用機器證明及免用統一發票收據均屬業務登載
    不實之文書，且被告取得上開不實文書後，又利用蘇全忠持
    以向漁業署行使。
２、證人胡良松於本院審理時證稱：伊雖曾於97年5月間賣副機
    予被告，但印象中是賣200匹馬力副機，且伊並未為被告安
    裝，有開發票給被告，但並未開船用機器證明，不知道被告
    是從事漁船工作等語（本院卷第74-77頁），是故縱然被告
    曾向證人胡良松購買副機，但並非480匹馬力，亦未必安裝
    於漁船上。又被告若果真有如實安裝480匹馬力副機於漁船
    上，並據以申請改裝登記之意，為何不直接於向胡良松購買
    副機後，請胡良松開立船用機器證明、收據等文件，再持向
    漁業署行使，反而大費周章花費2萬餘元，向李文中借副機
    安裝於漁船上，待檢查後，再予拆除？由被告前揭反常舉動
    ，堪認其漁船受檢時，有蓄意隱瞞港務局人員引擎實際馬力
    數之動機。
３、又1000匹馬力之三菱牌S6R2-MPTK2號引擎，其引擎缸蓋上都
    貼有三菱Mark（3個菱狀浮貼），另於水箱本體有英文字樣
    「MITSUBISHI」之LOGO，此有經濟部能源局98年6月9日能密
    技字第09804013040號函附「有關三菱牌漁船用引擎及銘牌
    辨識問題與說明」參考資料（含識別圖示）可稽，而系爭漁
    船主機，經檢察官勘驗結果，該銘牌卻呈「三菱」漢字字樣
    ，副機實際亦與登記不符，亦有檢察官勘驗筆錄、照片3張
    （警詢卷第96-99頁）在卷可參，顯然系爭漁船未實際安裝
    1000匹馬力、480匹馬力之三菱牌主副機引擎。被告故意向
    主管機關虛報漁船引擎馬力數，以增加得核配之優惠漁船用
    油數量，顯然具有詐購漁業動力用油獲利之犯意。
４、另公訴人認定被告以前開詐欺得利之數額，有所錯誤，經囑
    託漁業署以對被告有利之方式重新核算後，更正如附表所示
    。
（三）從而，被告行使業務上登載不實文書，及詐欺得利之犯行
      ，事證明確，均堪以認定。
二、核被告曾建源持不實之船用機械證明及免用統一發票收據向
    主管航政、漁政機關申辦檢查、登記之行為，係犯刑法第
    216條、215條行使業務上登載不實文書罪。其一次以不實加
    大引擎馬力匹數之方式，陸續於前揭時、地領取漁船補助用
    油，顯係基於單一之詐欺得利犯意而為之，並時、地密接，
    均該當於同一犯罪構成要件，且侵害同一法益，依一般社會
    觀念，應認其各舉動之獨立性極為薄弱，難以強行分開，在
    刑法評價上，應依接續犯而論以刑法第339條第2項詐欺得利
    一罪。被告所犯行使業務上登載不實文書罪及詐欺得利罪，
    犯意各別，行為互殊，應予分論併罰。爰審酌被告未對政府
    補貼漁船優惠用油之美意予以珍惜，反以不實加大引擎馬力
    數之不法手段趁機詐取不法利益，導至公帑損失、影響國家
    財政健全，又此次檢察官在澎湖地區大力查緝非法詐得漁船
    補助用油犯行，經查獲者大多坦白認錯而繳回漁業署一定之
    金額甚或額外向公益團體捐款以示悔意並邀法院緩刑宣告之
    寬典，惟被告迄未繳回詐欺利得，及被告詐得之利益高達
    3,042,701元等一切情狀，量處如主文所示之刑。
貳、免訴部分：
一、按犯罪後之法律已廢止其刑罰者，應諭知免訴之判決，刑事
    訴訟法第302條第4款定有明文。
二、查船舶法業於99年12月8日修正公布，關於船舶之相關管理
    胥依行政罰則處理而廢止原船舶法刑事處罰之規定。本件公
    訴人認被告於上開時、地以持不實之船用機械證明及免用統
    一發票收據之詐術，使檢查人員陷於錯誤，因而取得船舶檢
    查證書及換發漁業執照，係另犯修正前船舶法第75條詐取
    船舶證書罪，惟修正後船舶法既已廢止刑事處罰之規定，已
    如上述，該部分自應諭知免訴之判決。
據上論斷，應依刑事訴訟法第299條第1項前段、第302條第4款，
刑法第216條、第215條、第339條第2項、第51條第5款，刑法施
行法第1條之1，判決如主文。
本案經檢察官李頲翰到庭執行職務。
中    華    民    國    100    年    4    月    25    日
                  刑事庭  審判長法  官  管安露
                                法  官  陳順輝
                                法  官  李宛玲
以上正本證明與原本無異。
如不服本判決應於收受判決後10日內向本院提出上訴書狀，並應
敘述具體理由；其未敘述上訴理由者，應於上訴期間屆滿後20日
內向本院補提理由書(均須按他造當事人之人數附繕本)「切勿逕
送上級法院」。
中    華    民    國    100    年    4    月    25    日
                                書記官  劉竹苞
附錄本件判決論罪科刑法條：
刑法第216條
行使第210條至第215條之文書者，依偽造、變造文書或登載不實
事項或使登載不實事項之規定處斷。
刑法第215條
從事業務之人，明知為不實之事項，而登載於其業務上作成之文
書，足以生損害於公眾或他人者，處3年以下有期徒刑、拘役或5
百元以下罰金。
刑法第339條第2項
意圖為自己或第三人不法之所有，以詐術使人將本人或第三人之
物交付者，處 5 年以下有期徒刑、拘役或科或併科 1 千元以下
罰金。
以前項方法得財產上不法之利益或使第三人得之者，亦同。
前二項之未遂犯罰之。